臺灣高雄地方法院民事判決　九十二年度訴字第一一一五號
　　原　　　告　　高雄銀行股份有限公司
　　法定代理人　　戊○○
　　訴訟代理人　　甲○○
　　　　　　　　　葉昭志
　　　　　　　　　丁○○
　　　　　　　　　郭信助
　　送達代收人　　甲○○
　　被　　　告　　乙○○
　　兼訴訟代理人　丙○○
　　訴訟代理人　　柯尊仁律師
當事人間請求撤銷贈與等事件，本院於民國九十三年九月十六日辯論終結，判決如下
：
    主      文
被告丙○○與被告乙○○間於民國九十一年十二月五日，就如附表所示之不動產所為
之贈與行為及所有權移轉行為，應予撤銷。
被告乙○○應就如附表所示不動產，於民國九十一年十二月十日，經高雄市鹽埕地政
事務所以贈與為原因所為之所有權移轉登記，應予塗銷。
訴訟費用由原告負擔。
    事實及理由
一、原告起訴主張：(一)訴外人群祐漁業股份有限公司（下稱群祐公司）自民國七十九
    年二月七日起陸續向原告借款，原告最初核貸之借款金額為新台幣（下同）二千
    九百六十萬元，並由該公司提供其所有之船舶，設定本金最高限額三千五百五十
    二萬元之抵押權予原告。嗣後歷經數次展期續約（自七十九年二月起至八十九年
    十二月止），經考量其擔保船舶價值之日益貶落，原告最後一次核貸之擔保借款
    金額分別為九百二十萬元（核貸日期：八十七年二月十日，現尚欠本金五百二十
    五萬元）及一百萬元（核貸日期：八十九年十二月十二日，現尚欠本金一百萬元
    ），群祐公司另於八十九年十二月二十二日申貸二百萬元借款（現尚欠本金二百
    萬元），原告以信用放款科目核貸，被告丙○○並為上開借款之連帶保證人。嗣
    群祐公司週轉困難，於九十一年八月間申請協議分期償還，惟仍未依協議條件履
    行，迄今共積欠本金八百二十五萬元尚未清償。詎被告丙○○於群祐公司無力清
    償後，於九十一年十二月五日迅將其所有如附表所示之不動產無償贈與被告乙○
    ○，並於同年十二月十日完成所有權移轉登記，損害原告債權。(二)按債務人所有
    之財產，除對特定債權人設有擔保物權外，應為一切債務之總擔保；民法第二百
    四十四條第一項所謂債務人所為之無償行為有害及債權者，係指債務人所為減少
    其財產之行為，有害於總債權之共同擔保而言，並非以害及行使撤銷訴權之人之
    債權為限，最高法院四十八年台上字第一七五○號判例及五十年台上字第八四一
    號判決參照。查被告丙○○目前於我國金融機構之總債務金額，依財團法人金融
    聯合徵信中心電腦登錄資料所載（包含主、從債務之逾期及未逾期之放款金額）
    ，合計約為二千八百六十八萬七千元，而被告丙○○將系爭不動產贈與被告乙○
    ○前之總財產現值，依財政部高雄市國稅局財產歸屬資料清單所載，核估共約一
    千零四萬八千二百三十九元，贈與後之總財產現值僅餘四百七十五萬六千零三十
    九元，顯已不足清償其於金融機構之總債務。因此，被告丙○○將系爭不動產贈
    與被告乙○○之行為，已使其總財產不足清償其總債務，而有害於總債權之共同
    擔保，被告間之無償贈與行為即有害及原告之債權，原告依民法第二百四十四條
    第一項規定訴請撤銷，即有理由。(三)被告丙○○雖辯稱：系爭不動產貸款利息係
    被告乙○○支付，惟未舉證以實其說，且被告二人屬夫妻關係，夫之房屋貸款偶
    由其妻繳付，亦屬社會常情，被告二人空言辯稱渠等間具有借貸關係，顯不足採
    。又被告丙○○就系爭不動產之貸款債務，即上海銀行之三百萬元（現欠約二百
    四十八萬四千元）及高新銀行之一百六十五萬元（現欠約一百四十九萬六千元）
    ，並未因被告丙○○無償贈與被告乙○○而消滅，足證被告丙○○之贈與行為，
    僅生減少積極財產之結果，並未減少消極財產，並無最高法院五十五年台上字第
    二八三九號判例適用餘地，應屬民法第二百四十四條第一項之詐害行為等語。並
    聲明：如主文所示。
二、被告則以：(一)按債務已屆清償期，債務人就既存債務為清償者，固生減少積極財
    產之結果，但同時亦減少其消極財產，於債務人之資力並無影響，不得指為民法
    第二百四十四條第一項或第二項之詐害行為，有最高法院五十五年台上字第二八
    三九號判例參照。查被告丙○○固為訴外人群祐公司向原告借款時之連帶保證人
    ，但被告丙○○投資群祐公司十多年，卻因該公司經營不善，長期下來導致被告
    丙○○財務發生困難，遂自八十八年中旬起，每月向妻子即被告乙○○借款以償
    還銀行貸款利息，被告丙○○為償還其對被告乙○○之借款，卻因無力支付不動
    產移轉買賣所須繳納之增值稅，故於九十一年十二月十日以贈與之方式，將系爭
    不動產所有權移轉登記予被告乙○○，雙方並約定爾後之貸款利息皆由被告乙○
    ○清償。(二)依被告丙○○財產現值明細表及財團法人金融聯合徵信中心授信與保
    證資訊清單，可知系爭不動產現值為五百二十九萬二千二百元，而被告丙○○向
    上海銀行貸款三百萬元，向高新銀行貸款一百六十五萬元，二者合計四百六十五
    萬元，加上自八十八年中旬起至九十一年底，每月向被告乙○○借款一萬五千元
    ，共計六十三萬元，則被告丙○○之債務約為五百二十八萬元（計算式：
    4,650,000＋630,000元＝5,280,000），則被告丙○○之贈與行為固生減少積極
    財產之結果，但同時亦減少其消極財產，對其資力並無影響，自無詐害原告債權
    之行為存在等語，資為抗辯。並聲明：原告之訴駁回。
三、兩造不爭執之事項：
（一）訴外人群祐公司自七十九年二月七日起向原告借款，並由該公司提供其所有之
      船舶，設定本金最高限額三千五百五十二萬元之抵押權予原告，嗣後歷經數次
      展期續約，原告最後一次核貸之擔保借款金額分別為九百二十萬元（核貸日期
      ：八十七年二月十日，現尚欠本金五百二十五萬元）及一百萬元（核貸日期：
      八十九年十二月十二日，現尚欠本金一百萬元），群祐公司另於八十九年十二
      月二十二日申貸二百萬元借款（現尚欠本金二百萬元），原告以信用放款科目
      核貸，被告丙○○並為上開借款之連帶保證人；群祐公司於九十一年八月間申
      請協議分期償還，惟未依協議條件履行，迄今共積欠本金八百二十五萬元尚未
      清償，並有被告丙○○簽立之約定書、保證書影本各一紙、群祐公司為借款人
      之借據影本三紙、船舶登記證書影本一紙及歷次借款之授信申請書、授信審核
      表、授信批覆書等為證（見本院卷第八至十一、三五、一二七、一二八、一三
      四至一三九頁）。
（二）被告丙○○於九十一年十二月五日，將系爭不動產無償贈與被告乙○○，並於
      同年十二月十日完成所有權移轉登記，此為被告所自認（見本院卷第二三頁）
      ，並有土地及建物登記謄本四份、高雄市政府地政處鹽埕地政事務所九十二年
      八月十八日高市地鹽三字第○九二○○○五九八二號函及所附土地登記申請書
      、贈與所有權移轉契約書、贈與稅不計入贈與總額證明書等資料附卷可稽（見
      本院卷第二七至三四、五八至七五頁）。
四、依兩造前開主張及陳述觀之，本件之爭點，即在於：被告丙○○贈與系爭不動產
    並移轉所有權登記予被告乙○○之行為，是否有害及原告債權？系爭不動產之貸
    款利息，是否由被告乙○○繳納？被告丙○○之消極財產是否因而減少？本院分
    述判斷意見如下：
（一）按債務人所為之無償行為，有害及債權者，債權人得聲請法院撤銷之；前條撤
      銷權，自債權人知有撤銷原因時起，一年間不行使，或自行為時起，經過十年
      而消滅，民法第二百四十四條第一項、第二百四十五條分別定有明文。本件原
      告主張於九十一年八月間群祐公司違約後，於九十二年三月間清查借款人及保
      證人之財產，始知悉被告丙○○將系爭不動產贈與被告乙○○等情，被告亦不
      爭執，則迄至九十二年四月十七日原告提起本案訴訟，尚未逾一年除斥期間，
      先予敘明。
（二）次按有擔保物權（抵押權、質權）之債權，而其擔保物之價值超過其債權額時
      ，自毋庸行使撤銷權以資保全；又債務已屆清償期，債務人就既存債務為清償
      者，固生減少積極財產之結果，但同時亦減少其消極財產，於債務人之資力並
      無影響，不得指為民法第二百四十四條第一項或第二項之詐害行為（最高法院
      五十九年台上字第三一三號、第二八三九號判例參照）。惟倘有擔保物權之債
      權，其擔保物之價值低於其債權額，且債務人所為之無償行為，發生減少積極
      財產之結果，卻未同時減少消極財產，導致債務人資力受影響，債權人自得依
      民法第二百四十四條第一項規定撤銷詐害行為。又民法第二百四十四條第一項
      所謂債務人所為之無償行為有害及債權者，係指債務人所為減少其財產之行為
      ，有害於總債權之共同擔保而言，並非以害及行使撤銷訴權之人之債權為限（
      最高法院五十年台上字第八四一號判決參照），且所謂之「害及債權」，係指
      因債務人之行為，致債權不能獲得滿足，亦即，因債務人之行為而致積極的減
      少財產，或消極的增加債務，因而使債權陷於清償不能、困難或遲延之狀態（
      見孫森焱所著民法債編總論下冊第六四六頁）。
（三）經查，系爭債權之借款人群祐公司，自八十九年起即無營業所得，有財政部高
      雄市國稅局鼓山稽徵所九十二年八月二十六日財高國稅鼓營業字第○九二○○
      一○二二二號函及所附八十九至九十一年度營業人銷售額與稅額申報書及明細
      表、財政部高雄市國稅局九十二年八月二十一日財高國稅資字第○九二○○六
      三六八五號函及所附八十九至九十一年度營利事業所得稅結算申報書、核定通
      知書等在卷足憑（見本院卷第七六至一○九、一一五、一一九至一二二頁），
      而系爭債權雖有群祐公司所有之船舶供擔保，惟就船舶登記證書觀之（見本院
      卷第三五頁），該船舶種類為「漁船」，下水日期為「七十九年一月」，則迄
      至被告丙○○於九十一年十二月間移轉系爭不動產所有權時，該漁船已使用十
      二年餘，依行政院於八十六年十二月三十日以台八十六財字第五二○五一號令
      修正發布，並定於八十七年一月一日施行之固定資產耐用年數表所示，關於漁
      船之耐用年數為八年，則系爭債權雖有擔保物權，惟該擔保物之價值於被告丙
      ○○為移轉所有權行為時，已甚無價值，而不足以擔保系爭債權，應堪認定。
      又被告丙○○雖辯稱：系爭不動產無償贈與被告乙○○之同時，由被告乙○○
      負擔系爭不動產之貸款利息，因此同時減少消極財產云云，惟未提出任何證據
      以實其說，且為原告所否認，被告上開所辯，委不足採。另被告丙○○現有之
      財產雖有房屋一棟、投資四筆、土地六筆，九十一年度所得總額為二十二萬八
      千四百三十九元，有財政部財稅資料中心九十二年八月二十一日資五字第九二
      一三三六六四號函及所附財產資料、財政部高雄市國稅局九十二年八月二十一
      日財高國稅資字第○九二○○六三六八五號函及所附所得資料清單等在卷可佐
      （見本院卷第一一○至一一三、一一五至一一八頁），被告丙○○之上開資產
      核計約四百五十七萬餘元，惟依原告提出之財團法人金融聯合徵信中心資料觀
      之（見本院卷第一四二、一四三頁），被告丙○○截至九十二年八月時之債務
      （含主、從債務）約有二千八百六十八萬七千元，被告丙○○之資產已不足以
      清償所有債務，其移轉系爭不動產所有權之行為，有害及原告債權，洵堪認定
      。
五、綜上所述，系爭債權之擔保物價值低於系爭債權額，且被告無法證明系爭不動產
    之貸款利息係被告乙○○繳納，被告丙○○移轉系爭不動產所有權之行為，導致
    積極財產減少，其消極財產未同時減少，並有害及原告債權，則原告依民法第二
    百四十四條第一項規定，請求撤銷系爭不動產之贈與及移轉所有權行為，並塗銷
    所有權移轉登記，為由理由，自應准許。
六、結論：本件原告之訴為有理由，依民事訴訟法第七十八條，判決如主文。
中　　　華　　　民　　　國　　九十三　　年      九　　　月     三十     日
                              臺灣高雄地法院民事第五庭
~B審判長法官  陳嘉惠
~B　　　法官  林玉心
~B　　　法官  秦慧君
右為正本係照原本作成。
如對本判決上訴，須於判決送達後廿日內向本院提出上訴狀。
中　　　華　　　民　　　國　　九十三　　年　　　九　　　月　   三十 　　日
~B法院書記官　馮欽鳳
